臺灣臺北地方法院民事裁定　　　　　100年度消債更字第105號
聲　請　人
即　債務人　耿秉國
代　理　人　陳香如律師
上列當事人聲請消費者債務清理事件，本院裁定如下：
    主  文
債務人耿秉國自中華民國一○○年十一月三十日下午5時起開始
更生程序。
命司法事務官進行本件更生程序。
    理  由
一、按消費者債務清理條例（下稱消債條例）之立法目的，乃為
    使負債務之消費者得依本條例所定程序清理債務，以調整其
    與債權人及其他利害關係人之權利義務關係，保障債權人之
    公平受償，謀求消費者經濟生活之更生及社會經濟之全發展
    ，此觀諸消債條例第1 條規定自明。又債務人與金融機構協
    商成立者，不得聲請更生或清算，但因不可歸責於己之事由
    ，致履行顯有重大困難者，不在此限；本條例施行前，債務
    人依金融主管機關協調成立之中華民國銀行公會會員辦理消
    費金融案件無擔保債務協商機制與金融機構成立之協商，準
    用前項之規定，消債條例第151 條第5 項、第6 項亦分別定
    有明文。故基於消債條例之立法意旨，所謂「不可歸責於己
    之事由」應係指金融機構所定之協商條件過苛，致債務人於
    清償協商金額後，即無法維持其基本生活；或債務人於履行
    協商條件期間，因非自願性失業、工作能力減損、減薪或其
    他非於協商成立時所能預期之事由，而致收入減少；或因扶
    養人數增加、債務人或其家人傷病或其他非於協商成立時所
    能預期之事由，而致支出增加等情事。至所謂「履行顯有重
    大困難」即應以債務人之收入，扣除自己及依法應受其扶養
    者所必要生活費用之數額，仍不足以清償協商條件所定之數
    額，始足當之，以衡平債權人及債務人間之權益，並符憲法
    第15條所定保障人民生存權之意旨。次按，法院開始更生程
    序之裁定，應載明其年、月、日、時，並即時發生效力；另
    法院裁定開始更生或清算程序後，得命司法事務官進行更生
    或清算程序，消債條例第45條第1 項、第16條第1 項亦有明
    文。
二、本件聲請意旨略以：聲請人於消債條例施行前，曾依照中華
    民國銀行公會會員辦理消費金融案件無擔保債務協商機制與
    金融機構進行協商，經最大債權銀行華泰銀行提出自民國95
    年8 月起，分80期，利率為0 ％，且每月10日以新臺幣（下
    同）1 萬6732元依各債權銀行債權比例清償各項債務，至全
    部清償為止。惟因協商成立之還款金額過高，聲請於協商成
    立時，每月派報收入約為2 萬元左右，扣除還款金額後，實
    無法維繫舉家最低生活標準，苦撐多期後仍係無力清償，致
    不得已於96年中旬毀諾，確有不可歸責於己致履行顯有重大
    困難之事由，爰依法請求裁定准許更生等語。
三、經查，聲請人於本件更生聲請前，業已依金融主管機關協調
    成立之中華民國銀行公會會員辦理金融案件無擔保債務協商
    機制，與債權金融機構華泰銀行成立協商，同意自95年8 月
    起、分80期、利率0 ％、每月清償1 萬6732元之協商方案，
    且聲請人亦依上開分期還款協議支付至96年中旬間毀諾等情
    ，業據其提出協議書、無擔保債務還款明細附卷可稽（見本
    院卷第50、51頁），應可認定為真實，則揆之前開條文規定
    及說明，聲請人向本院聲請更生，須符合「不可歸責於己致
    履行顯有重大困難之事由」之要件，方為適法。而聲請人自
    陳其現任職於臺北市中正區清潔隊，依其所提出臺北市中正
    區100 年1 月至9 月份（清潔隊）代賑工代賑金撥款清冊及
    臺北市政府環境保護局中正區清潔隊100 年1 至12月代振工
    到工日數統計表（見本院卷第53頁），可知聲請人目前平均
    每月收入約為2 萬744 元，本院即應以此為審究聲請人有無
    不可歸責於己致履行顯有重大困難事由之依據。又依聲請人
    提出之財產及收入狀況說明書所載（見本院卷第10、11頁）
    ，聲請人每月必要生活支出包括租賃費用7000元、膳食費用
    5000元、雜項費用5000元、扶養費用1000元等項，合計每月
    約須支出1 萬8000元之數額，然按消債條例之立法目的，係
    在使不幸陷入經濟困境之人得以清理債務、重建生活，且在
    清理債務過程中能保有符合人性尊嚴之最低生活，而非維持
    債務人過去慣常之寬逸生活，是於評估債務人是否有不能清
    償債務或有不能清償之虞時，應非由債務人任意主張其基本
    生活費用之數額，而係債務人應在維持基本生活之情況下，
    於能力範圍內盡力清償債務，否則將造成揮霍無度致難以履
    行者，反而更容易進入更生程序之不合理現象。故本院經審
    究聲請人所積欠債務高達150 萬9484元，自應較一般人更盡
    力節省開支，以利還款，並考量聲請人現於臺北市居住及工
    作，乃參酌行政主計處公告之100 年度臺北市平均每人每月
    最低生活費用1 萬4794元（此尚不包括扶養費用之支出），
    以為聲請人每月必要生活費用之計算依據，始為合理。準此
    ，聲請人以平均每月收入約2 萬744 元之數額，於扣除其個
    人最低生活費用1 萬4794元後，僅餘5950元，顯已不足履行
    與債權銀行成立之協商還款方案，是依首開規定及說明，本
    院應認聲請人客觀上應有不可歸責於己致履行顯有重大困難
    之事由。
四、此外，債權銀行華泰銀行於協商當時未考量聲請人必要生活
    費用，致擬定出聲請人顯不足以負擔之還款方案，造成聲請
    人因無力履行而生毀諾情事，顯與憲法第15條保障人民生存
    權意旨不符，聲請人為求儘速脫免高額欠款催收壓力致不得
    不接受上開不足以維持最低基本生活所需之協商條款，衡消
    債條例係旨在使陷於經濟上困境之消費者，得以謀求更生機
    會，並妥適調整債權人及利害關係人權利義務關係之立法目
    的，且於消債條例施行前，債權銀行乃具有經濟上強勢地位
    ，債務人欠缺適當消費者債務更生途徑以觀，尚不能謂債務
    人同意接受上開根本無力履行協商條款之情狀，有何應加以
    非難之必要，確應屬不可歸責於聲請人之事由，即應予其更
    生之機會。
五、綜上所述，聲請人係一般消費者，其已達不能清償債務之程
    度，其中無擔保或無優先權之債務未逾1200萬元，且前於消
    債條例施行前雖與各債權銀行達成協議，但因不可歸責於己
    之事由，致履行上開協議顯有重大困難，復未經法院裁定開
    始清算程序或宣告破產；又查無消債條例第6 條第3 項、第
    8 條或第46條各款所定駁回更生聲請之事由存在，則聲請人
    聲請更生，即應屬有據。本件聲請人更生既經准許，爰並依
    上開規定命司法事務官進行本件更生程序。
六、再者，本件更生聲請既經准許，已無另為保全處分之必要，
    是聲請人所為保全處分之聲請即不予審究。至於聲請人於更
    生程序開始後，應另提出足以為債權人會議可決或經法院認
    為公允之更生方案以供採擇，俾免更生程序進行至依消費者
    債務清理條例第61條規定應行清算之程度；本件司法事務官
    於進行更生程序、協助債務人提出更生方案時，應注意更生
    方案需酌留債務人生活上應變所需費用，並依社會常情衡量
    債務人之償債能力，依此協助債務人擬定公允之更生方案，
    始符消費者債務清理條例重建債務人經濟生活之立法目的，
    附此敘明。
七、爰裁定如主文。
中    華    民    國  100    年    11    月    30    日
                  民事第二庭    法  官  趙子榮
上為正本係照原本作成
本裁定不得抗告
本件裁定已於民國100年11月30日下午5時公告
中    華    民    國  100    年    11    月    30    日
                                書記官  謝榕芝